最高法院刑事判決　　　　　　　　　　　　　　　八十七年度台上字第二三五七號
　　上　訴　人　乙○○
　　　　　　　　甲○○
　　　　　　　　丙○○
　　共　　　同
　　選任辯護人　許文彬律師
右上訴人等因妨害自由案件，不服台灣高等法院中華民國八十六年二月十一日第二審
更審判決（八十五年度上更(一)字第一一三七號，起訴案號：台灣台北地方法院檢察署
八十三年度偵字第二三二六五號），提起上訴，本院判決如左：
    主  文
原判決撤銷，發回台灣高等法院。
    理  由
本件原判決認定上訴人乙○○、甲○○、丙○○於民國八十三年九月五日下午，因洪
世宗、洪麗玲及洪麗玲之友周萬田至台北市○○○路四二○巷八號四樓賭麻將，並由
洪世宗、洪麗玲、乙○○、林彩雲及乙○○之侄子林榮漢等人下場打麻將，至當晚十
二時許，乙○○因發見洪麗玲、洪世宗二人係姐弟關係，有故為隱瞞身分及涉嫌詐賭
，乃由林彩雲通知甲○○回來，並帶同綽號「小豆豆」之黃梁平，「阿啟」之翁啟賢
等人返回上址，旋乙○○、丙○○、甲○○及翁啟賢即行起意，並基於共同傷害、私
行拘禁及恐嚇之犯意聯絡，私行拘禁而強制洪世宗、洪麗玲不准離去，並分別押入房
間，由甲○○、丙○○等以加害生命之事出言恐嚇曰：「我是牛埔幫的武漢，如果你
們不承認詐賭，就要砍斷手腳，讓你們死得很難看……如不承認，就割洪麗玲成花臉
，以刀子插捅並切下手，要毀容以硫酸潑灑」等語，致洪麗玲姐弟心生畏懼，乙○○
並脅稱「錢如何還」等語，強迫洪世宗、洪麗玲承認為與楊美雲、林阿惠等共同詐賭
，翌（六）日凌晨三時許，再由丙○○、翁啟賢二人，分別出手毆打洪世宗、洪麗玲
，致洪麗玲受有左頰傷紅腫三×三公分，洪世宗受有左膊傷紅腫五×三公分，左手背
皮破○‧六×○‧四公分。甲○○復共同取走洪世宗、洪麗玲身上之現金新台幣（下
同）四萬一千一百五十元、八萬八千九百元、行車執照、國民身分證等，再由乙○○
及林榮漢（甲○○之表兄弟）草擬，由甲○○、丙○○等強迫洪世宗、洪麗玲書立協
議書，載明洪世宗、洪麗玲坦承與楊海虹（即楊美雲）、林阿惠詐賭，共詐得一百多
萬元，願全數歸還，不歸還依詐欺罪起訴云云，強迫洪麗玲姐弟簽名、蓋指印。嗣又
強迫洪世宗、洪麗玲再各湊五十萬元給付，否則別想離開。至同日上午復要求洪世宗
、洪麗玲以詐賭名義打電話向其妹妹洪麗鳳求助以交付金錢，並由甲○○佯出面要求
洪麗鳳籌款，其間甲○○、丙○○為取證並以錄音機強迫洪世宗、洪麗玲錄下彼等承
認詐賭之情形，以利日後脫罪之用，因周萬田及洪世宗、洪麗玲央求讓周萬田前往鐵
路局上班，並幫忙湊錢，甲○○等見業已取得部分現金，且已簽立協議書及錄音等，
始於當日早上約七時許，讓周萬田離去，周萬田遂即向警方報案，當日上午九、十時
許，台北市政府警察局大安分局安和派出所始派員前往現場救出洪世宗、洪麗玲等情
。因而撤銷第一審該部分之科刑判決，仍論處上訴人等共同私行拘禁罪刑，固非無見
。
惟查(一)按審判期日應傳喚被告或其代理人，並通知檢察官、辯護人、輔佐人，刑事訴
訟法第二百七十一條定有明文，該條之規定，並為第二審審判程序所準用。本件上訴
人等在原審既共同委任許文彬律師為辯護人，乃原審未於八十六年二月四日之審判期
日通知辯護人許文彬律師到庭辯護而逕行判決，有違上揭規定，其所踐行之訴訟程序
，自屬於法有違。(二)原判決既認定上訴人等係以一個傷害、私行拘禁及恐嚇之犯意，
實施傷害、私行拘禁及恐嚇告訴人洪世宗、洪麗玲二人，則上訴人顯係以一個意思決
定，實施一個傷害、私行拘禁及恐嚇行為，而侵害二個獨立之法益，觸犯二傷害、私
行拘禁及恐嚇罪名，為想像競合犯，應依刑法第五十五條從一重處斷，方為合法，乃
原判決對此置而不問，亦難謂合。(三)再按刑法第三百零二條第一項之妨害自由罪，以
具有妨害自由之故意為成立要件。原判決理由欄二之(八)既謂「被告等既認被害人有詐
賭情事，則其等在被害人未還錢或解決之前，被告等不讓被害人離去，應屬符合常情
」，似已認上訴人等主觀上並無妨害自由之不法犯意，乃又以私行拘禁罪相繩，復有
判決理由矛盾之違誤。以上或為上訴意旨所指摘，或為本院得依職權調查之事項，應
認原判決仍有發回更審之原因。
據上論結，應依刑事訴訟法第三百九十七條、第四百零一條，判決如主文。
中      華      民      國    八十七    年      七      月      九      日
                              最高法院刑事第五庭
                                  審判長法官  陳  錫  奎
                                        法官  王  德  雲
                                        法官  洪  清  江
                                        法官  吳  昆  仁
                                        法官  李  伯  道
      右正本證明與原本無異
                                              書  記  官
中      華      民      國    八十七    年      七      月     十五     日
